臺灣臺北地方法院民事判決　　　　　　　　　　　　九十二年度保險字第一六三號
　　原　　　告　陽信商業銀行股份有限公司
　　法定代理人　乙○○
　　訴訟代理人　薛松雨律師
　　　　　　　　王玫珺律師
　　被　　　告　新光產物保險股份有限公司
　　法定代理人　甲○○
　　訴訟代理人　陳彥希律師
　　　　　　　　董浩雲律師
右當事人間請求給付保險金事件，本院於九十三年四月二十六日辯論終結，判決如下
：
    主    文
被告應給付原告新臺幣壹仟捌佰玖拾伍萬元及自民國九十二年八月二十六日起至清償
日止，按年息百分之五計算之利息。
訴訟費用由被告負擔。
本判決於原告以新台幣陸佰拾貳萬元為被告供擔保後，得假執行，但被告以新臺幣
壹仟捌佰玖拾伍萬元為原告預供擔保，得免為假執行。
    事    實
甲、原告方面：
一、聲明：如主文第一項所示，及如受利益判決，願供擔保請准宣告假執行。
二、陳述：
（一）訴外人趙健男原任職原告公司，自八十九年十一月間起接任陽信商銀民生分行
      「大出納」一職，負責該分行現金總結及ＡＴＭ鈔箱裝鈔、補鈔等工作。詎因
      個人投資嚴重虧損，竟自八十九年十二月間起，連續多次利用補充上開分行Ａ
      ＴＭ提款機內鈔箱現金之機會，將自金庫取出而應裝入ＡＴＭ提款機鈔箱之現
      金侵占入己，每次十萬元或二十萬元不等，並於電腦終端機輸入不實之補鈔數
      額，使陽信商銀民生分行人員無法發覺；又自九十年三月間起，以取走金庫內
      千元鈔，夾雜以五十元鈔之方式，連續多次侵占前揭分行金庫內之現金。嗣於
      九十年七月二十七日，自該分行之ＡＴＭ提款機侵占二百七十萬元及四百八十
      萬元後，搭機潛逃。原告於同年月三十一日因客戶反應ＡＴＭ提款機無法提領
      而發覺有異，始得知因趙健男業務侵占之不忠實行為致原告受有一千九百四十
      五萬元之損失。
（二）依兩造簽訂之系爭銀行業綜合保險單約定，因員工之不忠實行為所致之財產損
      失為保險契約所承保之範圍，本件原告於知悉損失後即通知被告請求保險給付
      ，未獲置理，爰依保險契約約定，扣除原告每一事故之自負額五十萬元後，訴
      請被告給付如訴之聲明。
（三）對被告抗辯所為之陳述：
    (1)被告辯稱原告未督促員工確實遵行業務管理手冊或規章，未執行共同監管制度
      云云，惟按：依原告所提民生分行庫存現金明細抽點檢查紀錄簿、庫存現金檢
      查紀錄簿及庫存現金明細簿足認原告確有要求民生分行於每日結帳後，填寫庫
      存現金登記簿，每週不定期至少全部盤點一次及抽查已加封之現金，注意每綑
      有無短少情形，並作成檢查紀錄，核與證人即原告總稽核曾耀德證述相符，足
      認原告確有依業務管理規章，貫徹執行共同監管制度。又系爭保險單基本條款
      第四章一般條款第一條條文其意重在被保險人應就業務之管理有所規範，員工
      之職責有所劃分，並督促實施相關規定，而非每一員工均已「確實遵行」相關
      業務規範，蓋員工是否確實遵行業務相關規範，非被保險人所能完全掌控，被
      保險人為避免員工未遵行相關規定肇致之損失，故有投保員工不忠實責任險之
      必要，如謂員工一有違反相關規定，即當然認被保險人有未督促其員工確實遵
      行管理手冊或規章，或被保險人有未貫徹執行共同監管制度情事，因而免除保
      險人之理賠責任，則員工不忠實責任險之保險事故將永無發生之可能，其不合
      理甚明。
    (2)訴外人趙健男於案發後固將其所有坐落台北市○○區○○街二十一巷九四弄七
      號二樓之二房地權狀交付原告，惟該房地早經趙健男提供擔保借款並設定抵押
      權予原告，經拍賣後尚不足清償第一順位抵押權，被告主張趙健男將該房地權
      狀交由原告抵償侵占款，原告並無損失云云，亦無理由。
三、證據：提出刑事判決二份、刑事附帶民事訴訟判決一份、銀行綜合保險單一份、
    書函二份、民事執行處通知一份、庫存現金明細抽點檢查紀錄簿一份、庫存現金
    檢查紀錄簿一份、庫存現金明細簿一份（上皆影本）為證，並聲請訊問證人曾耀
    德。
乙、被告方面：
一、聲明：
（一）原告之訴及假執行之聲請均駁回。
（二）如受不利判決，請准供擔保免為假執行。
二、陳述：
（一）依兩造訂立保單號碼為1300字第89ADP000040號第1300字第89ADN000133號批單
      第一條規定，若有保險事故發生，且所發生之事由係在承保範圍之內，保險人
      （被告）並非當然即負有給付保險金之義務，仍應視保險事故發生時，是否符
      合「一般條款」所約定之「先決條件」，務必同時符合先決條件後，保險人始
      負有給付保險理賠金之義務。
（二）經查訴外人趙健男為原告陽信商銀民生分行員工，八十九年十一月間起接任「
      大出納」一職，負責該分行現金總結及自動櫃員機鈔箱裝鈔、補鈔等工作。其
      不忠實行為始於八十九年十二月間起至九十年七月二十七日止，或利用補充自
      動櫃員機內鈔箱現金之機會，將自金庫取出應裝入自動櫃員機鈔箱之現金侵占
      入己，或利用五十元鈔夾雜於金庫內千元鈔方式，連續多次侵占民金庫內之現
      金，時間長達八個月，竟然無人發現，顯然原告民生分行並未實施業務之管理
      手冊或規章所定之共同監管制度，亦未依庫存現金登記簿確實清點庫存現金，
      以致對低面額鈔券抵充高面額鈔券之情形，歷經八個月仍全然不知，甚且任由
      趙健男連續多次單獨補充自動櫃員機內鈔箱現金。原告民生分行主管人員已違
      反保管程序之規定。原告倘每週均進行抽點工作，在趙健男侵占公款之初，即
      應發現弊端加以阻止，亦不致造成高達二千萬元之損失，足見原告並未確實執
      行共同監管制度。是故原告並未履行契約約定之義務，而不符合求償之先決條
      件，依系爭保險契約第四章第一條、保險法第五十五條第七款規定，原告不得
      請求給付本件保險金。又縱被告應負理賠義務，但原告長期怠於履行共同監管
      義務，造成本案之損失，原告身為專業金融業者，就損害之發生具有重大過失
      ，依民法第二百十七條第一項，應免除被告之賠償責任。
三、證據：提出保險單及批單各一份、陽信商銀作業程序及控制要點一份、陽信商銀
    出納業務之業務操作手冊一份、陽信商銀金資跨行通匯集自動櫃員機業務操作手
    冊一份（上皆影本）為證。
    理    由
一、原告主張：原告之前員工即訴外人趙健男，自民國八十九年十一月間起接任原告
    民生分行「大出納」一職，負責該分行現金總結及ＡＴＭ鈔箱裝鈔、補鈔等工作
    。因趙健男投資虧損，竟自八十九年十二月間起，連續多次利用職務上機會，將
    自金庫取出而應裝入ＡＴＭ提款機鈔箱之現金侵占入己，原告因趙健男業務侵占
    之不忠實行為致受有一千九百四十五萬元之損失。依兩造簽訂之系爭保險契約約
    定，因員工之不忠實行為所致之財產損失為保險契約所承保之範圍，爰依系爭保
    險契約約定，扣除自負額五十萬元後，訴請被告給付如訴之聲明。被告則以：原
    告主管未依八十八年十二月九日第一屆第十八次董事會通過內部控制制度有關出
    納業務之庫存現金管理其作業程序及控制要點第一、三、五、六點及出納業務操
    作手冊第二點第二項及金資跨行通匯及自動櫃員機業務操作手冊第二項、系爭保
    險契約第四章第一條之共同監管義務規定，執行共同監管制度之情事（自動櫃員
    機換匣、變更紙券均須由主管陪同並分別掌管鎖及密碼），原告自無保險金請求
    權。又原告長期怠於履行共同監管義務，造成本案之損失，原告身為專業金融業
    者，就損害之發生具有重大過失，依民法第二百十七條第一項，原告與有過失，
    被告自得依法免除賠償責任等語置辯。
二、查原告主張訴外人趙建男為原告之員工、依兩造系爭保險單約定因員工不忠實行
    為所致之財產損失，係屬保險契約所承保之範圍、原告已於九十年八月十三日及
    九十二年七月九日將其損失情形發函通知被告等情，業經其提出系爭銀行綜合保
    險單、原告予被告之書函為證，復為兩造所不爭執，自堪信為真實。至於原告另
    主張因原告前員工即訴外人趙健男之不忠實行為而生之損害需由被告依系爭保險
    契約理賠，為被告所否認，是本件之爭點厥為：原告有無貫徹執行共同監管制
    度？原告損失之數額為何？本件有無過失相抵之適用？爰一一析述如下：
三、原告另主張因原告前員工即訴外人趙健男之不忠實行為而生之損害需由被告依系
    爭保險契約理賠，原告已貫徹執行共同監管制度等情，依原告所提出之民生分行
    庫存現金明細抽點檢查紀錄簿、庫存現金檢查紀錄簿及庫存現金明細簿可知原告
    確有要求民生分行於每日結帳後，填寫庫存現金登記簿，每週不定期至少全部盤
    點一次及抽查已加封之現金，注意每綑有無短少情形，並作成檢查紀錄。核與證
    人曾耀德證述：「‧‧‧我們本來有內部控制機制，在我們檢查過後，該機制沒
    有問題，我們細點的方式屬於一百萬元（十札一捆）清點部分並沒有逐張點，低
    於一百萬元才有用點鈔機逐張點驗，另銅板是以一袋五千元為單位點，為了補充
    前揭清點之方式，庫存現金是由兩個人去控管，一個是大出納，一個是幹部，其
    兩人分別掌管密碼、鑰匙。每個星期幹部必須抽點二至五札，放去點鈔機檢驗。
    ‧‧‧每天大出納負責細點，要關金庫之前，幹部會去複點其大數，然後再將金
    庫關起，並將庫存明細附於庫存現金登記簿上，並經主管、會計、大出納三個人
    蓋章‧‧‧該等夾雜應係結帳前即已夾入，由於趙員係大出納管理全行現金的收
    支，所以即有機會夾入。主管機關總盤點方式與我前述抽點細點之方式相同」、
    「自動櫃員機有密碼、鑰匙，由大出納管鑰匙，幹部管密碼，鈔箱是由大出納一
    個人整理好以後，再會同幹部一起去，一般銀行皆是如此作法，鈔箱是不透明的
    金屬箱子」等語相符，足認原告確有依業務管理規章，貫徹共同監管制度，被告
    之否認，自無足取。又系爭保險單基本條款第四章一般條款第一條條文要求「被
    保險人應具備涵蓋被保險人所有業務之管理手冊或規章，明確劃分員工之職責，
    並督促其確實遵行。‧‧‧被保險人對於下列各項財物之保管應確立並貫徹執行
    共同監管制度」，此條文重在被保險人應就業務之管理有所規範，員工之職責有
    所劃分，並督促實施相關規定，而非每一員工均已「確實遵行」相關業務規範，
    蓋員工是否確實遵行業務相關規範，非被保險人所能完全掌控，被保險人為避免
    員工未遵行相關規定肇致之損失，故有投保員工不忠實責任險之必要，如謂員工
    一有違反相關規定，即當然認被保險人有未督促其員工確實遵行管理手冊或規章
    ，或被保險人有未貫徹執行共同監管制度情事，因而免除保險人之理賠責任，則
    員工不忠實責任險之保險事故將永無發生之可能，是被告徒以原告之前員工有侵
    占行為即認其未盡共同監管義務，且未舉證以實其說，顯無足取，應認原告已盡
    共同監管義務。
四、依兩造簽訂之系爭保險契約約定，因員工之不忠實行為所致之財產損失為保險契
    約所承保之範圍，本件因原告公司之前員工即訴外人趙健男業務侵占之不忠實行
    為致原告受有一千九百四十五萬元之損失，扣除原告每一事故之自負額五十萬元
    後，被告依約應給付一千八百九十五萬元。又被告另辯稱訴外人趙健男於案發後
    已將其所有坐落台北市○○區○○街二十一巷九四弄七號二樓之二房地權狀交付
    原告，依其拍賣所得足清償原告之損失，故原告並無損失云云。惟查訴外人趙健
    。被告復抗辯由於原告長期怠於履行共同監管義務，始造成本件之損失，原告身
    為專業金融業者，就損害之發生具有重大過失，依民法第二百十七條第一項主張
    過失相抵，惟原告確有依業務管理規章，貫徹執行共同監管制度，對本件損失之
    發生，應無過失，已如前述，是本件亦無過失相抵可言。
五、從而，原告依系爭保險契約請求被告給付一千八百九十五萬元及自民國九十二年
   八月二十六日起至清償日止，按年息百分之五計算之利息，洵屬有據，應予准許
   。
六、兩造分別陳明願供擔保，分別請求假執行或免為假執行，經核均無不合，爰各酌
    定相當之擔保金額，併准許之。
七、本件事證已臻明確，兩造其餘攻擊防禦方法及舉證，與判決基礎不生影響，爰不
    逐一論述，附此敘明。
據上論結，本件原告之訴為有理由，依民事訴訟法第七十八條、第三百九十條第二項
、第三百九十二條第二項，判決如主文。
中　　　華　　　民　　　國　　九十三　　年　　　五　　　月        七　　日
                                              民事第二庭法官　朱漢寶
右為正本係照原本作成。
如對本判決上訴，須於判決送達後二十日內向本院提出上訴狀。
中　　　華　　　民　　　國　　九十三　　年　　　五　　　月        七　　日
                                                  法院書記官  劉碧輝
